【裁判字號】    97,裁,474
【裁判日期】    970117
【裁判案由】    地價稅
【裁判全文】
最  高  行  政  法  院  裁  定
                                     97年度裁字第00474號
上  訴  人  甲○○
被 上訴 人  臺北市稅捐稽徵處
代  表  人  乙○○        送達處所同上
上列當事人間因地價稅事件，上訴人對於中華民國96年1月31日
臺北高等行政法院95年度簡字第842號判決，提起上訴，本院裁
定如下：
    主  文
上訴駁回。
上訴審訴訟費用由上訴人負擔。
    理  由
一、按對於適用簡易程序之裁判提起上訴或抗告，須經最高行政
    法院許可，且該許可以訴訟事件所涉及之法律見解具有原則
    性者為限，行政訴訟法第235條定有明文。又所謂訴訟事件
    涉及之法律見解具有原則性，係指該事件所涉及之法律問題
    意義重大，而有加以闡釋之必要情形而言，如對於行政命令
    是否牴觸法律所為之判斷，或就同類事件所表示之法律見解
    與其他高等行政法院或本院所表示之見解互相牴觸，有由本
    院統一法律上意見或確認其意見之必要情形屬之。
二、本件上訴人上訴意旨略以：本案上訴人所有臺北市○○區○
    ○段4小段167、168地號土地（下稱系爭土地）地目為「道
    」，並非單純之建築基地內應保留之法定空地，且係私有無
    償提供公共巷道用地，形式上及實質上均符合土地稅減免規
    則第22條第2款及第5款之規定；惟被上訴人無視上開規定，
    僅摭拾同規則第9條規定，而在所有條件並未變更之情形下
    ，推翻本身多年前所為免徵地價稅之處分；上訴人並無信賴
    不值得保護之情形，原處分顯有違行政法上信賴保護原則，
    將法律之安定性破壞殆盡；原審法院未確實行使「規範審查
    」之權限，未糾正原處分，且誤解權責歸屬為工務主管機關
    。蓋土地稅減免規則第9條但書之規範意旨，係指其屬建造
    房屋應保留之空地部分，所有權人尚有使用、收益之可能而
    言。而本案土地則全無使用、收益之情形，當然不能為相同
    之處理，此始符合土地課徵地價稅之基本原理。又，土地稅
    減免規則係於民國69年5月5日始由行政院發布，該規則並未
    明定已按土地實際使用情形免徵地價稅者應如何處理，被上
    訴人以之作為變更本案自65年起按土地實際使用情形免徵地
    價稅之準據，實有違法律不溯及既往原則，原判決顯有理由
    不備及矛盾之違法。因本件涉及課徵地價稅基本原則，及法
    律不溯及既往、信賴保護、舉證責任之法律見解，具有原則
    上之重要性，爰依法提出上訴，請求原判決廢棄，訴願決定
    、復查決定及原處分均撤銷。
三、被上訴人則以：本案上訴人對原審判決提起上訴，觀其上訴
    理由，業經原審於判決書引據相關法令於判決理由論駁甚明
    ，上訴人就原審判決所審認之事實再次爭執，及以其主觀上
    對法律適用見解之歧異，就原審證據取捨及事實認定之職權
    行使指摘其為不當，難認對原審判決有違背法令之具體指摘
    。是上訴人仍執原審判決所不採之理由，再事爭訟，應無理
    由，應予駁回等語，資為抗辯。
四、原判決以：上訴人所有系爭土地原經被上訴人所屬北投分處
    核定免徵地價稅，嗣被上訴人進行92年減免稅地清查計畫，
    被上訴人所屬北投分處以92年3月6北市稽北投甲字第092900
    25301號函請臺北市政府工務局建築管理處查復系爭土地是
    否係建築基地或法定空地，經該處以92年4月11日北市工建
    照字第09261527300號函復略以，說明三、旨揭地號土地經
    依貴所提供之重測前地號、歷年土地合併分割情形、最新地
    籍圖及本府都市發展局之網際網路土地使用分區申請及查詢
    系統、本處之臺北市建築物電腦地籍套繪圖、臺北市建築管
    理資訊系統等檔案資料查對結果如下．．．(三)167、168地號
    土地（即系爭土地）係本局65（工）使字第1703號使用執照
    （64建北投字第224號建造執照）之建築基地等語，有上開
    函文、臺北市政府工務局65使字第1703號使用執照存根及平
    面配置圖等件影本附被上訴人卷可稽，足證系爭土地係屬建
    造房屋應保留之法定空地，與土地稅減免規則第9條免徵地
    價稅之法定要件，尚有未合。又依66年10月間地籍圖重測地
    籍調查表之記載，系爭土地使用狀況為道路使用，其中變更
    情形欄記載「本地號原地目田，現為道路使用，擬地目變更
    為道」，亦即系爭土地原地目為「田」，於66年10月間辦理
    重測時，地政機關依實地調查結果，將其地目變更為道，此
    業經上訴人指界認章在案等情，為兩造所不爭，且有臺北市
    政府地政處測量大隊94年1月11日北市地測三字第094300043
    00號函影本附被上訴人卷可憑。是以系爭建物建築時，系爭
    土地即作為建築基地，雖系爭土地於土地重測時因已實際供
    作公眾通行之道路使用，地目改編為「道」，並由臺北市北
    投區公所維護在案等情，為兩造所不否認，惟系爭土地仍為
    系爭建物之建築基地（即建造房屋應保留之法定空地），其
    與系爭建物所在土地合併計算建蔽率及容積率，尚不因其地
    目變更而有所不同。故上訴人主張系爭土地地目為「道」，
    並非單純建造房屋應保留之法定空地，本件不予免徵土地稅
    ，有違比例原則、實質課稅及租稅公平云云，尚非可採。再
    者，土地稅減免規則第9條業已明定無償供公共使用之私有
    土地，經查明屬實者，在使用期間內，地價稅全免。但其屬
    建造房屋應保留之空地部分，不予免徵。系爭土地係位於建
    築基地範圍內而為建造房屋應保留之空地，已如前述；上訴
    人所稱該等無償供公共使用土地應予免徵地價稅及無法拋棄
    所有權或辦理廢止巷道等節，因涉及法規規定是否合理妥適
    ，應否修正，以及上訴人得否向工務主管機關申請系爭土地
    為政府機關免稅之公共巷道等問題，核屬法律修正與行政裁
    量之問題，尚非本件訴訟所應審究之事項。另上訴人主張被
    上訴人所屬中正分處竟依嗣後訂定之土地稅減免規則第9條
    但書規定推翻先前之核定，有違法律不溯既往及信賴保護原
    則乙節。惟查，每一年度土地應如何課徵之地價稅，係按各
    該年度之基礎事實及有效施行之法規以為準據，系爭土地為
    建築基地範圍內之法定空地，此為一直存在之客觀事實，並
    非法規溯及適用之結果，故無違反法律不溯及既往原則。又
    所謂信賴保護原則，應具備信賴基礎、信賴表現及信賴值得
    保護等三要件，本件系爭土地作為建築基地之用，已供地上
    建物容積率、建蔽率之計算基礎，乃既存之事實；且系爭土
    地由免稅變更為應稅，上訴人亦未舉證證明有何因信賴而生
    之實體法上利益之損害，故本件亦無信賴保護原則之適用。
    上訴人此部分之主張，亦非可採。從而，被上訴人所屬中正
    分處以系爭土地不符土地稅減免規則第9條規定，核定按一
    般用地稅率課徵上訴人94年地價稅新臺幣（下同）53,817元
    ，於法並無違誤。復查及訴願決定遞予維持，亦無不合，乃
    判決駁回上訴人於原審之起訴。
五、本院查：(一)、按「地價稅或田賦之納稅義務人如左：一、土
    地所有權人．．．。」「已規定地價之土地，除依第22條規
    定課徵田賦者外，應課徵地價稅。」「地價稅按每一土地所
    有權人在每一直轄市或縣（市）轄區內之地價總額計徵之。
    前項所稱地價總額，指每一土地所有權人依法定程序辦理規
    定地價或重新規定地價，經核列歸戶冊之地價總額。」「地
    價稅基本稅率為千分之十。土地所有權人之地價總額未超過
    土地所在地直轄市或縣（市）累進起點地價者，其地價稅按
    基本稅率徵收．．．。」土地稅法第3條第1項第1款、第14
    條、第15條及第16條第1項前段定有明文。次按「無償供公
    共使用之私有土地，經查明屬實者，在使用期間內，地價稅
    或田賦全免。但其屬建造房屋應保留之空地部分，不予免徵
    。」「依第7條至第17條規定申請減免地價稅或田賦者，公
    有土地應由管理機關，私有土地應由所有權人或典權人，造
    具清冊檢同有關證明文件，向直轄市、縣（市）主管稽徵機
    關為之。但合於左列規定者，應由稽徵機關依通報資料逕行
    辦理或由用地機關函請稽徵機關辦理，免由土地所有權人或
    典權人申請。．．．二、經地目變更為『道』之土地．．．
    五、私有無償提供公共巷道或廣場用地（應由工務、建設主
    管機關或各鄉鎮市（區）公所建設單位，列冊送稽徵機關辦
    理）．．．。」土地稅減免規則第9條、第22條第2款、第5
    款亦有明定。本件上訴人所有系爭土地，經被上訴人所屬中
    正分處（土地歸戶分處）查認係臺北市政府工務局核發之65
    使字第1703號使用執照（64建北投字第224號建造執照）建
    築物之建築基地，不符土地稅減免規則第9條規定，核定按
    一般用地稅率課徵上訴人94年地價稅計53,817元。上訴人不
    服，申請復查，未獲變更；提起訴願，亦遭決定駁回；乃提
    起本件行政訴訟。(二)、本件系爭土地既屬「建造特定房屋應
    保留之空地」，依土地稅減免規則第9條但書規定，即不符
    合免徵地價稅之要件，業據原審論述甚明；經核上訴人上訴
    意旨，無非係其主觀歧異之法律見解，並無所涉及之法律見
    解，具有原則性之重要情事，而需由本院加以闡釋之必要。
    故上訴人提起上訴，不合首揭規定，不應許可，其上訴難謂
    合法，應予駁回。
六、依行政訴訟法第249條第1項前段、第104條、民事訴訟法第
    95條、第78條，裁定如主文。
中    華    民    國    97    年    1     月    17    日
                    最高行政法院第五庭
                        審判長法官  劉  鑫  楨
                              法官  侯  東  昇
                              法官  林  樹  埔
                              法官  劉  介  中
                              法官  戴  見  草
以  上  正  本  證  明  與  原  本  無  異
中    華    民    國    97    年    1     月    17    日
                              書記官  王  史  民


司法院資訊處製作；財團法人民間司法改革基金會備份。
